【裁判字號】    99,台非,119
【裁判日期】    990506
【裁判案由】    違反毒品危害防制條例
【裁判全文】
最高法院刑事判決              九十九年度台非字第一一九號
上  訴  人  最高法院檢察署檢察總長
被      告  甲○○
上列上訴人因被告違反毒品危害防制條例案件，對於台灣高雄地
方法院中華民國九十七年九月二十九日第一審確定裁定（九十七
年度審毒聲字第一二七八號），認為違法，提起非常上訴，本院
判決如下：
    主  文
原裁定撤銷。
檢察官之聲請駁回。
    理  由
非常上訴理由稱：「按判決不適用法則或適用不當者，為違背法
令，刑事訴訟法第三百七十八條定有明文。又民國九十二年七月
九日修正之毒品危害防制條例刪除二犯及三犯之規定，一改修法
前繁雜之處遇程序，僅將施用毒品者簡化區分為初犯、再犯，並
認施用毒品者係屬病患性犯人，以觀察、勒戒戒除其身癮，並以
強制戒治去除其心癮。經觀察、勒戒或強制戒治執行完畢釋放後
，若係五年後再犯該條例第十條施用毒品罪者，與同條例第二十
條第一項、第二項關於『初犯』之處理方式相同，檢察官應先聲
請法院裁定令被告入勒戒處所觀察、勒戒，並視有無繼續施用毒
品傾向，決定應予釋放、為不起訴之處分，或應聲請法院裁定令
入勒戒處所強制戒治；若係五年內『再犯』同條例第十條施用毒
品罪者，依同條例第二十三條第二項規定，檢察官則應依法追訴
。觀諸該條例第二十條第三項之修正理由：『觀察、勒戒或強制
戒治五年後再犯者，顯見前所實施之觀察、勒戒或強制戒治已足
以遮斷其施用毒品之癮，為期自新及協助其戒除毒癮，對此五年
後再犯者，爰明定仍適用初犯之規定，先經觀察、勒戒、強制戒
治之程序。』及同條例第二十三條第二項之修正理由：『為配合
簡化施用毒品犯之刑事處遇程序，並鑑於經觀察、勒戒或強制戒
治執行完畢釋放後五年內再犯者，其再犯率甚高，原據以實施之
觀察、勒戒及強制戒治既已無法收其實效，自應施以刑事處遇。
』顯然如施用毒品者係前經觀察、勒戒或強制戒治等治療程序執
行完畢五年後，始再施用毒品之『初犯』，因前所執行之觀察、
勒戒或強制戒治已足收戒除毒癮之效，自應重新執行觀察、勒戒
或強制戒治等治療程序，並於治療程序執行完畢後，由檢察官為
不起訴處分，毋庸對之追訴處罰；反之，在『再犯』之情形，因
其先前所為治療程序顯未能收戒斷毒癮之效，且考量施用毒品者
之再犯率偏高，乃簡化其刑事處遇程序，而逕予追訴處罰，不再
施以治療程序。參酌上開立法理由，修正毒品危害防制條例就施
用毒品者，祇於『初犯』及『五年後再犯』二種情形，有其追訴
條件之限制，即須於初犯經觀察、勒戒或強制戒治釋放後，五年
內均無施用毒品之行為，始能認其前所實施之觀察、勒戒或強制
戒治已足遮斷毒癮，而得於五年後再犯時，再予適用初犯之規定
，重行觀察、勒戒等程序。倘五年內已經再犯，被依法追訴處罰
，縱其第三次（或第三次以上）施用毒品之時間在初犯釋放五年
以後，即與『五年後再犯』之情形有別，且因已於『五年內再犯
』，顯見其再犯率甚高，原實施觀察、勒戒或強制戒治，已無法
收其實效，而無五年戒斷期之存在，自無再經觀察、勒戒及強制
戒治之必要，應由檢察官逕行起訴，始符新法修正之本旨。查本
件被告甲○○於八十九年間因施用毒品案件，經台灣高雄地方法
院以八十九年度毒聲字第六八九一號裁定送觀察勒戒、因認無繼
續施用毒品傾向，而於八十九年九月十六日執行完畢，並經檢察
官以八十九年度毒聲字第五九九六號不起訴處分確定；復於九十
年間因施用毒品案件，經同法院以九十年度毒聲字第五三一二號
裁定送觀察、勒戒後，認有繼續施用毒品傾向，再經以九十年毒
聲字第七０一四號裁定令入戒治處所施以強制戒治，並經檢察官
以九十年度毒偵緝字第五八二號提起公訴，嗣經同法院以九十年
度訴字第三０三三號判決應執行有期徒刑一年，而於九十一年十
一月二十日戒治期滿執行完畢，並於同年月二十一日發監執行，
有全國刑案資料查註紀錄表、全國施用毒品案件紀錄表、台灣高
等法院被告前案紀錄表可稽。被告既曾於『五年內再犯』，並經
法院判處罪刑確定，則被告於九十七年八月七日十一時十分許回
溯二十四小時內施用毒品行為，依上開說明，自與前揭條例第二
十條第三項之規定僅得適用於『（五年後）再犯』之情形不合，
而應由檢察官提起公訴。乃原裁定竟諭知被告應令入勒戒處所觀
察、勒戒，自有適用法則不當之違背法令。案經確定，爰依刑事
訴訟法第四百四十一條、第四百四十三條提起非常上訴，以資糾
正。」等語。
本院按：判決不適用法則或適用不當者，為違背法令，刑事訴訟
法第三百七十八條定有明文。對於毒品危害防制條例所規定之觀
察、勒戒及強制戒治等事項所為之裁定，乃拘束身體、自由之保
安處分，與科刑判決有同等效力，於裁定確定後，如有違法，自
得提起非常上訴。又施用第一、二級毒品為犯罪行為，毒品危害
防制條例第十條第一項及第二項各定有處罰明文。故施用該毒品
者，依前揭規定本應科以刑罰，惟基於施用毒品之人，兼有病患
屬性，乃於刑事政策上對合於一定條件之施用者，依同條例第二
十條、第二十三條之規定，施以觀察、勒戒及強制戒治之治療，
期以保安處分替代刑罰，戒斷其身、心癮。嗣因其程序過於繁雜
，上揭條例於民國九十二年七月九日修正公布，自九十三年一月
九日施行，將該第二十條、第二十三條之保安處分程序，單純區
分為「初犯」、「五年內再犯」及「五年後再犯」三種；依其立
法理由之說明：「初犯」，經觀察、勒戒或強制戒治後，應為不
起訴處分或不付審理之裁定；經觀察、勒戒或強制戒治執行完畢
釋放後，「五年內再犯」者，因其再犯率甚高，原實施之觀察、
勒戒及強制戒治既已無法收其實效，爰依法追訴或裁定交付審理
。至於經觀察、勒戒或強制戒治執行完畢釋放後，「五年後再犯
」者，前所實施之觀察、勒戒或強制戒治已足以遮斷其施用毒品
之毒癮，為期自新及協助其斷除毒癮，仍適用「初犯」規定，先
經觀察、勒戒或強制戒治之程序。從而依修正後之規定，僅限於
「初犯」及「五年後再犯」二種情形，始應先經觀察、勒戒或強
制戒治程序，不能逕行起訴，亦即設為施用毒品罪起訴條件之限
制。但倘被告於五年內已再犯，經依法再為保安處分或追訴處罰
者，縱其第三次（或第三次以上）施用毒品之時間，在初犯之保
安處分執行完畢釋放五年以後，即非屬「五年後再犯」之情形，
且因前有「五年內再犯」情形，顯見其再犯率甚高，原實施之保
安處分無法收其實效，毋庸仍予寬典處遇，而應依該條例第十條
逕予刑罰制裁。此為本院近來之統一見解。本件被告甲○○前於
八十九年間因施用毒品案件，經台灣高雄地方法院以八十九年度
毒聲字第六八九一號裁定送觀察、勒戒，認無繼續施用毒品傾向
，由台灣高雄地方法院檢察署檢察官於八十九年十月七日以八十
九年度毒偵字第五九九六號為不起訴處分確定。被告又於九十年
間因施用毒品案件，經同上法院以九十年度毒聲字第五三一二號
裁定送觀察、勒戒後，認有繼續施用毒品傾向，再經同法院以九
十年度毒聲字第七０一四號裁定令入勒戒處所施以強制戒治，並
經台灣高雄地方法院檢察署檢察官以九十年度毒偵緝字第五八二
號提起公訴，嗣經同上法院以九十年度訴字第三０三三號判處罪
刑並定應執行有期徒刑一年確定，於九十一年十一月二十日戒治
期滿執行完畢，於同年月二十一日發監執行等情，有全國施用毒
品案件紀錄表、台灣高等法院被告前案紀錄表可稽。被告既曾於
毒品危害防制條例修正前，因初犯施用毒品罪經送觀察勒戒後，
由檢察官為不起訴處分，又於五年內再犯，且經送強制戒治，及
經法院判處罪刑確定，則被告復於九十七年八月七日十一時十分
許回溯二十四小時內之某時，在不詳處所，第三次施用第一級及
第二級毒品，依上開說明，自應由檢察官逕行起訴始為適法。乃
原審誤被告係於前揭強制戒治執行完畢後，逾五年始再犯本次犯
行，而依檢察官之聲請，裁定令被告入勒戒處所觀察、勒戒，自
有適用法則不當之違法。案經確定，非常上訴意旨執以指摘，為
有理由；且因原裁定不利於被告，應由本院予以撤銷，並駁回檢
察官之聲請，以資救濟。
據上論結，應依刑事訴訟法第四百四十七條第一項第一款，判決
如主文。
中    華    民    國  九十九  年    五    月    六    日
                      最高法院刑事第九庭
                          審判長法官  邵  燕  玲
                                法官  李  伯  道
                                法官  孫  增  同
                                法官  李  英  勇
                                法官  施  俊  堯
本件正本證明與原本無異
                                      書  記  官
中    華    民    國  九十九  年    五    月   十三   日
                                                      Ｅ

司法院資訊處製作；財團法人民間司法改革基金會備份。
